【裁判字號】    97,上訴,4325
【裁判日期】    971209
【裁判案由】    偽證
【裁判全文】
臺灣高等法院刑事判決                97年度上訴字第4325號
上  訴  人  臺灣臺北地方法院檢察署檢察官
上  訴  人
即  被  告  乙○○
            丁○○
共      同
選任辯護人  洪耀臨  律師
被      告  甲○○
上列上訴人因偽證案件，不服臺灣臺北地方法院97年度訴字第
353號，中華民國97年8月6日第一審判決（起訴案號：臺灣臺北
地方法院檢察署96年度偵字第21602號），提起上訴，本院判決
如下：
    主  文
原判決關於乙○○、丁○○部分撤銷。
乙○○、丁○○均無罪。
其餘上訴駁回。
    理  由
一、公訴意旨略以：被告丁○○、乙○○明知被告甲○○於民國
    92 年12月5日凌晨曾經與其等一同侵入丙○○位於臺北市○○區○○路2段137號8樓之3室住處，竟因恐甲○○之緩刑遭
    撤銷，而受被告甲○○之指使，各基於偽證之故意，於94年
    11 月17日，在臺灣臺北地方法院94年度易字第669號案件審
    理時，被告丁○○供前具結虛偽證稱：「（檢察官問：當天
    有幾個人到丙○○住處？）答：我與乙○○... 只有警察、
    替代役與我與乙○○4人一起到7樓‧‧，我用肩膀等開門後
    ，才發現警察與里長沒有來。」、「（問：有無看到甲○○
    ？）答：我們蒐證完後，‧‧在外面才看到甲○○。」、「
    （問：你看到他在做什麼？）答：他跟我們在門口等，從11
    點多開始，還幫我們買東西。」、「（問：為何你在警局有
    提到說你與甲○○一起進入，為何與現在所言不同？）答：
    我那時直接這樣回答‧‧我忘記了，沒有辦法回答。」、「
    （問：你說你與乙○○2人進入，2人拿攝影機，何人拿？）
    答：我。」；被告乙○○具結後虛偽證稱：「（問：幾個人
    去？）我與丁○○、郭又郡警員、替代役、里長。」、「（
    問：幾人上去？）答：我與丁○○2人一起上去。」、「（
    問：當天甲○○有無到現場？）答：我沒辦法記住甲○○當
    時人在何處，但是我可以確定甲○○沒有進去。丁○○第1
    個，我第2個，進去時只有我們2人，他（盧）拍攝，我就打
    電話報警，我發現警察沒有進來」、「（問：攝影機何人拿
    的？）答：我與丁○○都有，輪流拿，VCD過程都有拍下。
    」等語，欲替甲○○脫罪。因指被告乙○○、丁○○涉犯刑
    法第168條之偽證罪嫌，被告甲○○則係犯同法第29條、第
    168條之教唆偽證罪嫌云云。
二、原判決撤銷部分（即被告乙○○及丁○○部分）
    (一)公訴意旨指：被告乙○○、丁○○二人犯偽證罪係舉乙○○、丁○○於臺灣臺北地方法院94年度易字第669號妨害
      自由案件94年11月17日審理期日為起訴書所載之證詞（見
      偵字第21602卷第16至31頁正面）、其二人於上開審理時
      簽署之證人結文（同上偵卷第31頁背面、第32頁），被告
      乙○○、丁○○因上開案件於93年6月21日在警詢及94年2
      月4日、3月3日在偵查中之供述（同上偵卷第35頁背面至
      第43頁）、被告甲○○前案紀錄表等（他字第6701卷第13
      、14頁）為其主要之論據。
    (二)訊據被告乙○○、丁○○對於其二人在臺灣臺北地方法院
      94年度易字第669號妨害自由案件94年11月17日審理期日
      曾為起訴書所載之證詞直承不諱，惟堅決否認有偽證犯行
      ，辯稱略以：係因警詢、偵查及原審審理時，各該訊問者
      針對事件過程詢問之著重點不同，導致其等於表達時產生
      認知上差異，事實上其二人自警詢以迄於偵審中，從未否
      認同案被告甲○○曾偕同到場之情，要無迴護而為虛偽陳
      述之必要等語。
    (三)按犯罪事實應依證據認定之，無證據不得認定犯罪事實，
      刑事訴訟法第154條第2項定有明文；認定不利於被告之事
      實，須依積極證據，茍積極之證據本身存有瑕疵而不足為
      不利於被告事實之認定，即應為有利於被告之認定，更不
      必有何有利之證據。又刑法第168條偽證罪之成立，指於
      執行審判職務之公署審判時或於檢察官偵查時，證人、鑑
      定人、通譯於案情有重要關係之事項，供前或供後具結，
      而為虛偽陳述為其構成要件，若其具結依法不生效力，縱
      令虛偽陳述，仍不得以該罪相繩（最高法院92年度台上字
      第2461號判決要旨參照）再者，證人恐因陳述致自己或與
      其有刑事訴訟法第180第1項關係之人受刑事追訴或處罰者
      ，得拒絕證言，同法第181定有明文。證人此項拒絕證言
      權（選擇權），與被告之緘默權，同屬其特權，旨在免除
      證人因陳述而自入於罪，或因陳述不實而受偽證之處罰、
      或不陳述而受罰鍰處罰，而陷於困境。為確保證人此項拒
      絕證言權，92年2月6日修正公佈之刑事訴訟法第186條第2
      項，增訂法院或檢察官有告知證人之義務。此項規定係為
      保護證人權利，兼及當事人要求依正當法律程式原則，進
      行審判之訴訟利益而設，惟如法院或檢察官未踐行此項告
      知義務，而告以具結之義務及偽證之處罰並命朗讀結文後
      具結，無異剝奪證人此項拒絕證言權，所踐行之訴訟程式
      自有瑕疵，應認屬因違背法定程式所取得之證據；又共同
      正犯基於犯意合致，相互利用彼此行為遂行其等犯罪目的
      ，導致行為因果所及之範圍、幅員均因此擴大、延長，故
      應就全部結果負責。從而檢察官以共犯關係起訴之共同被
      告所為不利於其他共同被告之陳述，依起訴事實形式上觀
      察，難謂無利害關係，自亦有使自己受刑事追訴處罰之可
      能，故於程序上以之為證人行詰問時，自應於具結前依同
      法第186條第2項規定，踐行告知義務，否則即屬違背法定
      程式 (最高法院97年台上字第4050號，95年台上字第5027
      號、6173號、6174號判決意旨參照）。
    (四)查：
    一本件被告乙○○、丁○○於臺灣臺北地方法院94年度易字
      第669號妨害自由案件94年11月17日審理期日作證之緣起
      ，乃臺灣臺北地方法院檢察署檢察官（下稱：臺北地檢署
      ）以：被告乙○○、丁○○及甲○○3人，為蒐集被告丁○○之妻張秋芳與丙○○通姦之證據，竟基於侵入住宅、
      毀損及使人行無義事之共同犯意聯絡，於92年12月5日凌
      晨1時30分許，因無法自臺北市○○路○段137號1樓，得知
      丙○○住處即上址8樓803室情形，先強行將1樓鐵門大鎖
      開啟，並一同闖至上址8樓後，復由丁○○將該址8樓803
      室之喇叭所破壞，致該所無法使用，被告丁○○、乙○○
      及甲○○3人遂一同侵入丙○○之租屋處，以強行以攝影
      機拍攝所需之證據，俟蒐證完成後，始通知警方，因指其
      3人涉嫌共犯刑法第304條第1項（審理時檢察官追加之事
      實與所犯法條）、第306條、第354條等罪（此部分於該案
      審理時經撤回告訴）於94年5月18日以該署94年度核退偵
      字第152號起訴書向臺灣臺北地方法院（下稱臺北地院）
      提起公訴，由臺北地院以94年易字第669號受理在案，於
      該院審理程序，檢察官聲請以共同被告乙○○、丁○○為
      證人進行調查所致。被告乙○○、丁○○進而於臺北地院
      94 年度易字第669號妨害自由案件94年11月17日審理期日
      ，以證人身分具結後，陳述起訴書所載之證詞等情，為被
      告乙○○、丁○○所不爭，並有94年度核退偵字第152號
      起訴書、臺北地院94年度易字第669號案件94年11月17日
      審理筆錄、證人結文及判決書附卷可稽。由是可知，被告
      乙○○、丁○○及甲○○於上述案件繫屬臺北地院期間，
      就實體法而言，檢察官係指其3人等為侵入住宅、妨害自
      由及毀損罪之共犯，程序上則列為共同被告合併起訴無訛
      。從而，乙○○、丁○○2人依證人地位就共同被告甲○○涉案事項作證，攸關利害，有致自己遭受訴追處罰之虞
      ，至為明灼，依上判決意旨說明，自應於具結前，依刑事
      訴訟法第186條第2項規定，告知得拒絕證言。惟查，臺北
      地院94年度易字669號94年11月17日審理日，審判長於被
      告乙○○、丁○○作證前，只詢問其二人與被告甲○○有
      無親屬關係，游、盧2人分別答「無」後，均僅告以具結
      義務及偽證之處罰，即命其二人朗讀結文並令具結，並未
      告以如攸關己身利害致有受刑事訴追、處罰得拒絕證言（
      見上述審理筆錄第20、22頁）其踐行之具結程序自有瑕疵
      ，已屬違背法定程式。
    二再按刑事審判程式之被告，乃當事人之一造，有本於訴訟
      主體之地位而參與審判之權利，並有接受辯護人協助及保
      持緘默之權，且無自證己罪之義務。此項權利，屬憲法上
      所保障之人民訴訟基本權，不因係合併或追加起訴之共同
      被告，而加以剝奪。從而被告在同一審判程式中，性質上
      不能同時兼具證人之雙重身份；但合併審判之共同被告，
      其陳述如不利於其他共同被告，且利害相反時，倘以其未
      經彈劾之陳述，作為認定其他共同被告犯罪事實之證據，
      自亦侵害該其他共同被告之詰問權。故刑事訴訟法第287
      條之1第2項規定「因共同被告之利害相反，而有保護被告
      權利之必要者，應分離調查證據或辯論」，使分離程式後
      之共同被告立於證人之地位，準用有關人證之規定，具結
      陳述，並接受其他共同被告之詰問，以兼顧共同被告之上
      開審判中之共同被告，未經分離調查證據或辯論，逕以證
      人之地位，令其具結陳述，即顯然剝奪共同被告為訴訟主
      體之地位，抑且不當侵害其辯護權及緘默權，於共同被告
      間之權利保護，亦嫌失衡不週。以實務上之運作言之，刑
      事訴訟法第288條第1項、第3項規定，調查證據應於審判
      長告知被告同法第95條規定事項之程式完畢後行之；除簡
      式審判程式案件外，審判長就被告被訴事實為訊問者，應
      於調查證據程式之最後行之。在合併審判程式之情形，審
      判長告知各共同被告「得保持緘默，無須違背自己之意思
      而為陳述」，接續於調查被告本人之犯罪證據時，復令共
      同被告具結，於結文內記載「當據實陳述，決無匿、飾、
      增、減」等語，對於不令具結者，亦「告以當據實陳述，
      決無匿、飾、增、減」。迨調查證據畢，審判長訊問其被
      訴事實時，該共同被告又「得保持緘默，無須違背自己之
      意思而為陳述」；而於調查另一被告本人之犯罪證據時，
      再反覆實施被告、證人之調查證據程式及被訴事實之訊問
      ，將導致各共同被告時空錯亂，角色混淆，尤有違一般國
      民對於程序正義之感情（最高法院94年台上字第1059號判
      決意旨參照）。第查：臺北地院94年度易字第669號案件
       審理時，檢察官聲請以共同被告乙○○、丁○○作證，
      無非欲透過詰問程序調查不利於共同被告甲○○之證詞。
      然該法院並未因此項「共同被告之利害相反，而有保護被
      告權利之必要者」事項，依刑事訴訟法第287條之1第2項
      規定命分離調查證據或辯論，而於同一審判期日讓被告乙○○及丁○○同兼具「被告」及「證人」雙重身分，進行
      調查及審理程序，從而，其2人於該審理期日，忽而被告
      、忽而證人，面對檢、辯、審緊湊密集之交互詰問，應答
      猶不暇及，能否辯明當下之角色究係「被告」，抑係「證
      人」實非無疑？再參諸臺北地院94年度易字第669號案件
      94 年11月17日被告乙○○及丁○○2人證人詰問筆錄之記
      載：
   1.丁○○部分：
  ┌────────────────────────────┐
  │                                                        │
  │審判長問證人丁○○                                      │
  │    與被告甲○○有無親屬關係？                          │
  │證人答                                                  │
  │    沒有。                                              │
  │諭知證人具結義務及偽證處罰命朗讀結文後令具結結文附卷    │
  │。檢察官起稱請求隔離訊問，請求乙○○隔離。              │
  │本件隔離訊問，被告邱坤南暫退庭。                        │
  │審判長諭知開始進行交互詰問，請檢察官行主詰問。          │
  │檢察官問丁○○                                          │
  │    職業？                                              │
  │證人答                                                  │
  │    建築營建。                                          │
  │檢察官問                                                │
  │    是否認識甲○○？                                    │
  │證人答                                                  │
  │    我是從乙○○那邊認識的，乙○○是別人介紹認識的，    │
  │    他是徵信業。甲○○的職業我不曉得，當天晚上十一點    │
  │    到臺北我才知道他。乙○○是之前在高雄就見過面。      │
  │檢察官問                                                │
  │    當天有幾人到丙○○的住處？                          │
  │證人答                                                  │
  │    我與乙○○。我們報案，他們叫我們去街口等巡邏小組    │
  │    ，他說里長住在那邊，他們跟我們來時，到南昌路樓下    │
  │    ，大門關著，郭又郡說這是我們巡邏期間，大門有開再    │
  │    打電話給我們，那時郭又郡、替代役有先到那邊，如果    │
  │    有開再打電話，有住戶進去，我請他們不要關門，我打    │
  │    電話給警察，我們有等警察、替代役來，所以警察、替    │
  │    代役與我與乙○○四人一起到七樓，我們跟他們講來意    │
  │    ，我說前妻可能在上面通姦，我們上去，走走道很小聲    │
  │    ，我先敲門，沒有應，用手電筒敲手把，用肩膀頂開門    │
  │    ，才發現警察與里長沒有來。                          │
  │審判長諭知檢察官詰問問題超越待證事項範圍。              │
  │檢察官問                                                │
  │    你當天有無看到甲○○？                              │
  │證人答                                                  │
  │    我們蒐證完之後，才看到甲○○在走道。回去管區才說    │
  │    全部都到派出所，在外面看到甲○○，甲○○說你們怎    │
  │    麼那麼久。                                          │
  │檢察官問                                                │
  │    你看到他在做什麼？                                  │
  │證人答                                                  │
  │    他跟我們在門口等，從十一點多開始，還幫我們買東西    │
  │    。                                                  │
  │檢察官問                                                │
  │    （提示偵卷第6頁）為何你在警局有提到說你與甲○○     │
  │      一起進入，與今日所言不同？                        │
  │證人答                                                  │
  │    我在警局那邊他有告我們三人，我那時就直接這樣回答    │
  │    。                                                  │
  │檢察官問                                                │
  │    （提示核退卷12、22頁）你有提到說你與乙○○、林于    │
  │      淵會同員警、里長，為何與現在所言不同？            │
  │證人答                                                  │
  │    我忘記了，沒有辦法回答。                            │
  │檢察官問                                                │
  │    你與乙○○兩人拿攝影機，何人拿？                    │
  │證人答                                                  │
  │    是我。                                              │
  └────────────────────────────┘
     2.乙○○部分：
┌─────────────────────────────┐
│                                                          │
│  點呼證人乙○○入庭。                                    │
│  審判長問證人乙○○                                      │
│      與被告甲○○有無親屬關係？                          │
│  證人答                                                  │
│      無。他是我以前舊同事。                              │
│  諭知證人具結義務及偽證處罰命朗讀結文後令具結結文附卷    │
│  。                                                      │
│  審判長諭知開始進行交互詰問，請檢察官行主詰問。          │
│  檢察官問乙○○                                          │
│      職業？                                              │
│  證人答                                                  │
│      當時是無業。                                        │
│  檢察官問                                                │
│      是否認識丁○○、甲○○？                            │
│  證人答                                                  │
│      之前不認識丁○○，他是拜託朋友認識，我是做徵信工    │
│      作，我當時是無業，不代表我不能做徵信的工作，盧國    │
│      璋認識的朋友是做徵信的工作，之前我是在高雄做徵信    │
│      業，當時我在彰化是無業。我認識甲○○，是以前公司    │
│      同事。                                              │
│  檢察官問                                                │
│      92年12月5日你有到丙○○住處？                       │
│ 證人答                                                   │
│     是。                                                 │
│ 檢察官問                                                 │
│     幾人去？                                             │
│ 證人答                                                   │
│     我與丁○○、郭又郡、替代役、里長。                   │
│ 檢察官問                                                 │
│     幾人上去？                                           │
│ 證人答                                                   │
│     我與丁○○兩人一起上去。                             │
│ 檢察官問                                                 │
│     怎麼進去？                                           │
│ 證人答                                                   │
│     走到門口，敲門不應，丁○○就把門撬壞進去。           │
│ 檢察官問                                                 │
│     當天甲○○有無到現場？                               │
│ 證人答                                                   │
│     當時甲○○不是執行這個工作，我是打電話叫他來，當     │
│     時警察說不相干的人不要進去，我就叫甲○○在門口等     │
│     ，後來甲○○有上來，但是沒有進來，房間裡面很小，     │
│     我沒有辦法記住甲○○當時人在何處，但是我可以確定     │
│     甲○○沒有進去。                                     │
│ 檢察官問                                                 │
│     你們怎麼進去的？                                     │
│ 證人答                                                   │
│     我報警後，警察來到南昌路的地點會合後，我與丁○○、   │
│     郭又郡、替代役四人共同搭電梯到七樓，當時大門沒有     │
│     鎖，郭又郡說里長住這裡七樓，就去找里長，里長與郭     │
│     又郡在講話，我與丁○○向警察說時間差不多了，我們     │
│     該上去了，丁○○走前面，我走後面，就上去八樓，八     │
│     樓時，鐵門沒有鎖，如果我能開啟八樓鐵門，他房間的     │
│     喇叭鎖也能開，所以到八樓時，丁○○第一個，我第二     │
│     個，進去時只有我們二人，他拍攝，我就打電話，我發     │
│     現警察沒有進來，我就打電話到派出所聯絡，警察與里     │
│     長在七樓聊，我不知道他們沒有跟上來。                 │
│ 檢察官問                                                 │
│     攝影機何人拿的？                                     │
│ 證人答                                                   │
│     我與丁○○都有。輪流拿。ＶＣＤ過程都有拍下。         │
│ 檢察官問                                                 │
│     （提示93年6 月21日乙○○警局筆錄）有關你上去告訴     │
│     人丙○○住處的過程，是否有如實陳述？                 │
│ 證人答                                                   │
│     因為我們第一次做筆錄，以為這事情已經結束，是他事     │
│     後提出告訴，那時誰會記得那件事，但是當時現場確實     │
│     有這件事沒錯，後來甲○○當他們離婚的見證人，就被     │
│     告了。                                               │
│ 受命法官問                                               │
│     你的93年6月21日警局筆錄有何人與你一起做筆錄？        │
│ 證人答                                                   │
│     應該是丁○○。                                       │
└─────────────────────────────┘
      可知，被告乙○○、丁○○以證人身分接受詰問時，檢、
      審詰問之事項，其詰問內容明顯包括被告乙○○及丁○○
      涉案情節，並非專止於甲○○部分至明，依上判決意旨說
      明，自無從期待其2人清楚知悉自己角色應答，故縱認2人
      證述之內容與警、偵訊時所陳互有出入，惟其2人於審理
      期日既處於時空錯置、角色混亂之情境，自亦無從遽以論
      斷，係基於證人地位故為出入？抑係基於「無自證己罪義
      務」之訴訟上自辯權，而有所匿、飾？此項審理程序之違
      失，不僅嚴重侵害被告程序地位之保障，且莫名身陷偽證
      刑責之虞！準此，本案被告乙○○、丁○○於臺北地院94
      年度669號妨害自由案件94年11月17日審理期日，兼具「
      共同被告」及「證人」雙重地位，然該法院既未命分離調
      查證據及辯論、命被告乙○○、丁○○「具結」前，復未
      遵循「告知得拒絕證言」之法定程式，踐行之刑事訴訟程
      式，存有明顯違法之重大瑕疵，應認其「具結」不生效力
      。況在角色錯置混亂之情境下，僅憑其2人證述之內容與
      警、偵訊時所陳互有出入，亦無從率爾認定其2人在陳述
      時，主觀上係明知為證人，故為不實陳述之犯意。
    (五)綜上，本件被告乙○○、丁○○於臺北地院94年度易字第
      669號妨害自由案件審理時，以證人地位作證，惟其具結
      既不生效力，依上開關於偽證罪構成要件之說明，即不得
      以該罪相繩，又查無其他事證足認被告乙○○、丁○○有
      公訴意旨所指之犯行，其2人犯罪即屬不能證明。原審不
      察，逕予論罪科刑，即有可議。被告乙○○、丁○○上訴
      指摘原判決不當，求為改判，為有理由，自應予以撤銷，
      改諭知被告乙○○、丁○○無罪之判決。
三、上訴駁回部分（即被告甲○○部分）：
    (一)犯人為虛偽之陳述在刑法上並非處罰之行為，從而教唆他
      人為自己之刑事案件偽證，旨在脫免自己之罪責，參照最
      高法院24年上字第4974號判例意旨「犯人自行隱避，在刑
      法上既非處罰之行為，則教唆他人頂替自己以便隱避，當
      然亦在不罰之列」為自己之刑責教唆他人為自己之刑事案
      件偽證；又修正前刑法第29條規定  教唆他人犯罪者，為
      教唆犯。教唆犯，依其所教唆之罪處罰之。被教唆人雖未
      至犯罪，教唆犯仍以未遂犯論。但以所教唆之罪有處罰未
      遂犯之規定者，為限。
    (二)查：被告甲○○與乙○○、丁○○係經檢察官指為涉嫌共
      犯刑法第304條第1項、第306條、第354條等罪，於94年5
      月18日以該署94年度核退偵字第152號起訴書向臺北地院
      提起公訴，由該院以94年易字第669號受理在案，已如理
      由二、(四)、一所述。本案依公訴意旨所指，被告甲○○教
      唆乙○○，丁○○於臺北地院94年度易字669號案件審理
      時偽證云云，形式上觀之即指被告甲○○教唆他人為自己
      刑事案件作偽證，依上說明，應屬不罰之列。再者，乙○○、丁○○不構成偽證罪，已如上述，被告甲○○縱有起
      訴書所指教唆偽證情事，亦不構成偽證罪。原審調查後，
      以被告甲○○偽證罪無法證明，為無罪之諭知，尚無不合
      ，檢察官上訴指摘原判決此部分不當，為無理由，自應予
      駁回。
據上論斷，應依刑事訴訟法第369條第1項、第301條第1項、368
條，判決如主文。
本案經檢察官李叔芬到庭執行職務。
中    華    民    國    97    年    12    月    9    日
                  刑事第二十二庭審判長法  官  何菁莪
                                      法  官  洪于智
                                      法  官  江振義
以上正本證明與原本無異。
檢察官如不服本判決，應於收受送達後十日內向本院提出上訴書
狀，其未敘述上訴之理由者並得於提起上訴後十日內向本院補提
理由書（均須按他造當事人之人數附繕本）。
                                      書記官  陳媛容
中    華    民    國    97    年    12    月    9    日


司法院資訊處製作；財團法人民間司法改革基金會備份。
